臺灣高等法院民事判決
109年度重上字第790號
上  訴  人  黃啓惠  
訴訟代理人  黃仕翰律師
            柯晨晧律師
            李增胤律師
被 上訴 人  黃瑞智  
訴訟代理人  楊詠誼律師
            廖于清律師
複 代理 人  楊瀚瑋律師          
上列當事人間請求所有權移轉登記事件，上訴人對於中華民國10
9年6月22日臺灣士林地方法院108年度重訴字第236號第一審判決
提起上訴，本院於110年6月30日言詞辯論終結，判決如下：
    主      文
原判決關於命上訴人移轉登記部分，及該部分訴訟費用之裁判均
廢棄。
上開廢棄部分，被上訴人在第一審之備位之訴駁回。
廢棄改判部分之第一、二審訴訟費用，由被上訴人負擔。
    事實及理由
一、被上訴人主張：伊於民國75年間購買坐落臺北市○○區○○段○○
    段000地號土地，權利範圍10,000分之223，及其上同小段00
    000建號即門牌號碼臺北市○○區○○街000巷00號建物，權利範
    圍全部（下合稱系爭房地），登記於伊之配偶即訴外人錢春
    桃名下，並以贈與為登記原因，至101年9月25日止，共計將
    系爭房地之應有部分各2分之1即如附表所示之權利範圍移轉
    登記予伊之長子即上訴人及次子即訴外人黃啓峯名下。伊因
    自身年事已高，為避免將來子女爭產，嗣於107年5月13日家
    庭會議（下稱系爭家庭會議）時，與上訴人及黃啓峯商討返
    還系爭房地事宜，上訴人及黃啓峯均當面向伊表示同意返還
    ，並將系爭房地移轉登記予被上訴人（下稱系爭口頭協議）
    。嗣伊請求上訴人辦理移轉登記時，上訴人卻拖詞暫緩，伊
    遂委請律師發函，上訴人仍置之不理。爰依系爭口頭協議之
    約定，請求上訴人將如附表所示房地之所有權，移轉登記為
    伊所有。（原審就被上訴人備位依系爭口頭協議之約定請求
    部分為上訴人敗訴之判決，上訴人不服，提起上訴。至被上
    訴人於原審先位依民法第179條或類推適用民法第541條規定
    為同一請求部分，業經原審判決駁回，未據其聲明不服，該
    部分非本院審理範圍）。並於本院聲明：上訴駁回。
二、上訴人則以：伊於107年5月13日系爭家庭會議時並未同意返
    還如附表所示房地予被上訴人，兩造間並未達成系爭口頭協
    議。縱認系爭口頭協議成立，惟其後伊於107年5月21日與配
    偶陳芬蘭至被上訴人住處，就系爭家庭會議時與被上訴人爭
    執一事道歉，被上訴人於該時即同意免除伊之返還義務。倘
    認被上訴人未免除伊之返還義務，伊亦已依民法第408條規
    定，於109年6月1日為撤銷贈與之意思表示等語，資為抗辯
    。並於本院聲明：㈠原判決不利於上訴人部分廢棄。㈡被上訴
    人在第一審之備位之訴駁回。
三、兩造不爭執事項為：
  ㈠被上訴人與訴外人錢春桃為配偶，育有上訴人、訴外人黃啓
    峯、黃金淑、黃金美、黃金華等子女。
  ㈡被上訴人於75年間購買系爭房地，並登記於錢春桃名下，至1
    01年9月25日止以贈與為登記原因，共計將系爭房地應有部
    分各2分之1即如附表所示之權利範圍分別移轉登記予上訴人
    、黃啓峯，有系爭房地之登記謄本、臺北市地籍異動索引、
    臺北市士林地政事務所108年8月20日北市士地籍字第108701
    6124號函暨所附土地、建物登記申請資料在卷可稽（見原審
    士調卷第9-14頁、原審卷第50-86頁）。
  ㈢兩造於107年5月13日在臺北市○○區○○街000巷00號召開系爭家
    庭會議，被上訴人、錢振坤（被上訴人配偶錢春桃弟弟）、
    上訴人（長子）、黃金淑（長女）、黃金華（次女）、黃金
    美（三女）、黃啓峯（次子）等人曾在場。
  ㈣黃啓峯於108年2月13日將其所有系爭房地如附表所示房地權
    利範圍之2分之1，以贈與為登記原因，移轉登記予被上訴人
    ，有系爭房地之登記謄本附卷可憑（見本院卷第109-111頁
    ）。
四、被上訴人主張兩造於107年5月13日家庭會議達成系爭口頭協
    議，上訴人當面向其表示同意返還登記於其名下如附表所示
    房地，嗣經其請求上訴人辦理移轉登記，上訴人均置之不理
    ，其自得依系爭口頭協議之約定，請求上訴人將如附表所示
    房地之所有權，移轉登記為其所有等語，為上訴人所否認，
    並以前詞置辯，經查：
　㈠兩造於107年5月13日家庭會議時，有無達成由上訴人將如附
    表所示房地返還並移轉登記予被上訴人之系爭口頭協議？
  ⑴按解釋意思表示，應探求當事人之真意，不得拘泥於所用之
    辭句，為民法第98條所規定。所謂探求當事人之真意，如兩
    造就其真意有爭執時，應從該意思表示所根基之原因事實、
    經濟目的、一般社會之理性客觀認知、經驗法則及當事人所
    欲使該意思表示發生之法律效果而為探求，並將誠信原則涵
    攝在內，藉以檢視其解釋結果對兩造之權利義務是否符合公
    平正義（最高法院96年度台上字第286號民事判決意旨參照
    ）。又按解釋錄音帶之內容應探究錄音之過程及兩造對話中
    糾紛原因之來龍去脈為詳細之觀察，再依據全文（上下文）
    作整體判斷，不可斷章取義，單執其中幾句話即下結論，否
    則無法窺得事件之全貌（最高法院85年度台上字第1357號民
    事判決意旨參照）。
  ⑵被上訴人主張兩造於107年5月13日家庭會議時達成系爭口頭
    協議，上訴人同意將如附表所示房地返還並移轉登記予被上
    訴人云云，固提出家庭會議錄音及譯文為證（下稱系爭錄音
    譯文，見原審卷第187-208頁）。然細繹系爭錄音譯文之內
    容，其中「瑞智（即被上訴人，下以被上訴人稱之）：你們
    都不用養，都是你們的事」、「啓峯：好，全還你房子拿去
    賣掉，自己拿去用」、「啓惠（即上訴人，下以上訴人稱之
    ）：好，都拿去用，以後不可以都一樣，有拿的全部都要拿
    回來」、「被上訴人：對全部都拿回來，都拿給我」、「上
    訴人：好，我問你，你確定大家，如果沒有的話要怎樣，還
    包括跟你借錢的」、「被上訴人：借錢的金華，金華借最多
    」、「上訴人：我賺的你要還我？」（見原審卷第189頁）
    。及「金淑：你要怎樣處理」、「被上訴人：有事情沒事情
    你們兩個房子過戶還妳媽現在人快死了」、「啓峯：好」、
    「芬蘭：爸你不要說這句話好嗎」、「啓峯：我都還你」、
    「被上訴人：都還妳媽過還妳媽」、「啓峯：你敢嗎？」、
    「上訴人：好」、「啓峯：等一下白紙黑字寫一寫」...、
    「上訴人：過戶的費用和其他都要還我」、...「金淑：你
    自己要處理房子拿回去」、「被上訴人：房子拿回來」、「
    金淑：○○○路○段賣掉，自己用那邊的錢先花」、「被上訴人
    ：我顧好兩老的身體，你們這些兄弟姐妹不用付錢」、「金
    淑：剩下不用說太多了，以前的事情記憶都沒有那麼好，都
    記不好的，好的都忘記了，大家都記不好的」、「上訴人：
    不是只有一個，大家都一樣」、「被上訴人：你兄弟房子過
    回去給你媽，以後你們要賣再去處理」、「金美：沒有，我
    跟你講哥我真」等語（見原審卷第193頁）。系爭家庭會議
    過程多所爭執，與會之家庭成員言語口氣較為激烈，你一言
    我一語甚是吵雜，氣氛難認平和等情，業經本院勘驗系爭錄
    音光碟甚明，有勘驗筆錄在卷可稽（見本院卷第187-188頁
    ）。可知上訴人雖於被上訴人表示兩兄弟（即上訴人、黃啓
    峯）應將系爭房地返還及移轉登記予被上訴人（或其等母親
    錢春桃）時，應答「好」，然當時係因討論照顧父母之問題
    ，過程中爭執不休，被上訴人怒稱不須子女奉養，要求上訴
    人及黃啓峯將系爭房地返還，子女不用負擔奉養費用，上訴
    人則稱有自被上訴人處取得財物之子女包含借款者，亦應全
    部返還，被上訴人亦附和稱應全部拿回來返還，並稱黃金華
    借款最多，上訴人並提及過戶的費用和其他，被上訴人均應
    返還，並再次強調所有子女均一樣，則詳觀當日系爭家庭會
    議之來龍去脈，係為討論照養父母費用負擔之問題，而過程
    中諸多爭吵、情緒憤怒，上訴人就返還並移轉如附表所示房
    地之所有權予被上訴人一事，雖有應答「好」一語，應係出
    於一時負氣之回應，且其真意係以全體子女自被上訴人處取
    得財物或借款者亦應同等處理，全部返還予被上訴人，被上
    訴人並應支付相關過戶稅賦為前提。再依系爭錄音譯文全文
    整體判斷，兩造並未約明何時返還系爭房地及辦理移轉登記
    ，移轉登記時應負擔之稅賦如何支付、數額為何，上訴人之
    其他兄弟姐妹自被上訴人處取得之財物或借款是否返還，如
    何扶養父母等均尚無共識，顯難單執系爭家庭會議過程中上
    訴人曾應答「好」一語，即遽認兩造就如附表所示房地達成
    由上訴人返還及移轉登記予被上訴人之意思表示合致。是被
    上訴人主張兩造已達成系爭口頭協議，應不足採。
　⑶被上訴人又主張依證人黃啓峯、黃金美、黃金淑、錢振坤證
    述之情詞，可知上訴人同意返還如附表所示房地，兩造已達
    成系爭口頭協議云云。然觀證人黃啓峯證稱：被上訴人要求
    伊及上訴人將房子歸還，因為被上訴人認為上訴人不孝順，
    要求我們把房子過戶回去，上訴人當場同意，但上訴人說已
    經繳了過戶的稅金40幾萬，而被上訴人說40幾萬會給他，房
    子還給被上訴人，上訴人說好等語（見原審卷第125-126頁
    ）。及證人即被上訴人之女黃金美證稱：被上訴人要求返還
    系爭房屋時，上訴人跟黃啓峯都說好，只是上訴人說繳的稅
    金要返還，被上訴人也說好，被上訴人要求上訴人及黃啓峯
    將房屋返還時，情緒生氣，因為上訴人要求被上訴人一起發
    誓，對這件事情被上訴人生氣等語（見原審卷第138-139頁
    ）。及證人即被上訴人之女黃金淑證稱：被上訴人說如果兄
    弟（即上訴人、黃啓峯）把房子過還給被上訴人，不要求他
    們扶養被上訴人，兩兄弟都說好，上訴人很大聲回應說好，
    他要退還房子，而房子繳的稅金，上訴人要求被上訴人退還
    給他，被上訴人說好等語（見原審卷第144-145頁），另證
    人即被上訴人妻舅錢振坤證稱：他們吵完伊才過去，伊只有
    聽到要把房子移轉過戶給被上訴人的事情，上訴人跟黃啓峯
    都說好，上訴人有提到過戶時有費用，被上訴人說當初過戶
    的費用及返還的費用被上訴人出等語（見原審卷第130-131
    頁）。上開證人黃啓峯、黃金美、黃金淑、錢振坤等人固均
    證述上訴人同意返還系爭房地，然究其內容，僅能證明上訴
    人於系爭家庭會議過程就返還系爭房地一事曾應答「好」一
    語之事實，系爭家庭會議過程既經全程錄音，並製有系爭錄
    音譯文，其等證述之內容復僅係憑記憶片斷說明當日系爭家
    庭會議之過程，除證人錢振坤係於系爭家庭會議過程錄音結
    束後始到場外，其餘證人之證詞比對系爭錄音譯文，當以系
    爭錄音譯文較為詳盡完整，而依系爭錄音譯文全文整體判斷
    ，難認兩造就如附表所示房地達成由上訴人返還及移轉登記
    予被上訴人之意思表示合致，已如前述，自不得僅以上開證
    人證述之情詞，即為不利上訴人之認定。至證人錢振坤固證
    稱：該場會議主要在討論過戶的事情，我不清楚最初是為了
    談撫養費分攤而召開，我到現場後，他們要坐下來吃飯了，
    被上訴人生氣跟我說這件事，子女都不說話，被上訴人跟我
    說叫兩兄弟返還房屋，兩兄弟就說好，就講到房屋過戶及返
    還費用的問題，談不攏之後，上訴人之後不吃飯就走了。我
    沒有說談不攏，是說費用被上訴人說願意出，後來上訴人不
    高興就走了等語（見原審卷第132-133頁）。惟依證人錢振
    坤上開所述，其就當日系爭家庭會議係為何事而召開之前因
    後果並不清楚，縱其有聽聞討論系爭房地過戶之事，然其後
    上訴人旋即不悅離去，兩造不歡而散，亦難認兩造已達成由
    上訴人返還及移轉如附表所示房地之所有權予被上訴人之合
    意。佐以證人即上訴人配偶陳芬蘭證稱：錢振坤到場後，雙
    方沒有再次要求返還，只有最後我們要離開的時候，被上訴
    人有表示希望上訴人把房子權狀拿到錢振坤那裡，要辦理過
    戶，上訴人沒有說話，上訴人認為雙方都還沒有達成協議，
    為什麼被上訴人這樣認為，所以我們就離開了，兩造對於是
    否返還房屋沒有達成共識，因為大家小孩（指被上訴人之子
    女）都有拿到東西，也沒有人說要還。上訴人沒有同意被上
    訴人要求，上訴人說要還大家一起還，有包括借錢的嗎？借
    最多的是黃金華，被上訴人說要還大家一起還等語（見原審
    卷第152-154頁），證人陳芬蘭雖係上訴人之配偶，惟其上
    開證述情詞，核與系爭錄音譯文內容經整體判斷結果，即上
    訴人同意返還及移轉如附表所示房地所有權之前提，係被上
    訴人之全體子女亦應將自被上訴人處取得財物或借款者為相
    同處理，全部返還予被上訴人之真意，大致相符，尚無何偏
    頗之處，足堪採信，益徵兩造間並未達成系爭口頭協議。
　⑷被上訴人雖主張其應返還移轉前及負擔移轉時之相關稅賦，
    並非系爭口頭協議之條件，二者給付義務各自獨立，且與會
    眾人（含兩造)均達成上訴人將房地返還被上訴人，由被上
    訴人負擔自己生活費用，如有不足，再由子女等人負擔之合
    意云云。然兩造間並未達成系爭口頭協議，已如前述，且系
    爭家庭會議係為討論如何照顧父母之事，最終並未達成共識
    乙節，亦據證人黃啓峯證述：當天家庭會議討論扶養父母的
    問題等語（見原審卷第124頁），及證人黃金美證述：當天
    討論父母親年紀大，被上訴人住加護病房之後要怎麼照顧的
    問題，討論沒有結果，沒有達成共識等語（見原審卷第137
    頁、第140頁），及證人黃金淑證述：那時候父母親生病，
    想說母親節要回來一起討論如何照顧父母親。沒有結論，因
    為都在吵架，因為之前父母親都生病需要有人照顧，那時候
    被上訴人提到要拿錢照顧，上訴人就丟出他記的帳簿，但被
    上訴人說沒有，因此吵架等語（見原審卷第144-146頁）。
    可知系爭家庭會議最終並無結論，就照顧父母及費用分擔一
    事並未達成共識。是被上訴人執前詞主張家庭會議已達成上
    訴人將房地返還被上訴人，由被上訴人負擔自己生活費用，
    如有不足，再由子女等人負擔之合意，委不足取。
　⑸被上訴人又主張黃啓峯已於108年2月13日依系爭口頭協議約
    定，將其所有如附表所示房地權利範圍之2分之1移轉登記予
    伊，可證上訴人、黃啓峯與伊已達成系爭口頭協議云云，固
    提出系爭房地之登記謄本為證（見本院卷第109-111頁）。
    然系爭家庭會議係於107年5月13日召開，黃啓峯並未於被上
    訴人所稱達成系爭口頭協議後即辦理移轉登記事宜，遲至被
    上訴人於108年1月4日提起本件訴訟後（見原審士調卷第3頁
    ），始將登記於其名下如附表所示房地權利範圍之2分之1移
    轉登記予被上訴人，亦未依被上訴人所稱系爭口頭協議約定
    應移轉之範圍履行，自難僅以黃啓峯於本件起訴後，就其所
    有系爭房地部分應有部分即附表所示房地權利範圍之2分之1
    移轉登記予被上訴人之行為，即反推兩造間已達成系爭口頭
    協議。是被上訴人上開主張，要難憑採。
  ㈡被上訴人依系爭口頭協議約定，請求上訴人將如附表所示房
    地之所有權移轉登記為被上訴人所有，有無理由？
　　兩造並未達成系爭口頭協議，既如前述，則被上訴人依系爭
    口頭協議約定請求上訴人將如附表所示房地之所有權，移轉
    登記為被上訴人所有，自屬無據。
五、綜上所述，被上訴人依系爭口頭協議約定，請求上訴人將如
    附表所示房地之所有權移轉登記為被上訴人所有，為無理由
    ，不應准許。原審就備位之訴判命上訴人將如附表所示房地
    之所有權，移轉登記為被上訴人所有，尚有未洽。上訴意旨
    指摘原判決此部分不當，求予廢棄改判，為有理由，應由本
    院予以廢棄改判如主文第2項所示。
六、本件事證已臻明確，兩造其餘攻擊防禦方法及所為之舉證，
    經本院斟酌後，認與判決結果不生影響，爰不逐一論列，附
    此敘明。
七、據上論結，本件上訴為有理由，依民事訴訟法第450條、第7
    8條，判決如主文。
中　　華　　民　　國　　110 　年　　7　　月　　 21　　日
                  民事第十二庭  
                      審判長法  官  陳秀貞
                            法  官  毛彥程
                            法  官  蔡世芳
附表：
土地部分：
土地標示         土          地          坐       落      地目 面       積 （平方公尺） 權 利 範 圍 編號 縣  市 鄉  鎮 市  區  段 小段 地  號     1 臺北市 ○○區 ○○ ○ 000  1755 223/20000 

建物部分：
建物標示        編號 建  號 基地坐落 建物門牌 建築式樣主要建築材料及房屋層數 建  物  面  積 （平方公尺）  權利範圍      樓  層 面  積 附  屬 建  物   1 00000 臺北市○○區○○段○○段000地號 臺北市○○區○○街000巷00號 1層 總面積 91.22 平  臺 9.83 1/2 共有部分：○○段○○段00000建號        
正本係照原本作成。
如不服本判決，應於收受送達後20日內向本院提出上訴書狀，其
未表明上訴理由者，應於提出上訴後20日內向本院補提理由書狀
（均須按他造當事人之人數附繕本）上訴時應提出委任律師或具
有律師資格之人之委任狀；委任有律師資格者，另應附具律師資
格證書及釋明委任人與受任人有民事訴訟法第466條之1第1項但
書或第2項所定關係之釋明文書影本。如委任律師提起上訴者，
應一併繳納上訴審裁判費。
中　　華　　民　　國　　110 　年　　7 　　月　　21　　日
  　　　　　　　　　　　　　書記官  何敏華